臺灣宜蘭地方法院刑事判決　　　　　　　　96年度易字第65號
公　訴　人　臺灣宜蘭地方法院檢察署檢察官
被　　　告　丁○○
上列被告因詐欺案件，經檢察官提起公訴（95年度偵字第2720號
），本院判決如下：
    主  文
丁○○意圖為自己不法之所有，以詐術使人將本人之物交付，處
有期徒刑捌月，減為有期徒刑肆月，如易科罰金，以銀元參佰元
即新臺幣玖佰元折算壹日。
    事  實
一、丁○○自民國83年起任職於敬安企業有限公司（以下簡稱：
    敬安公司），並於91、92年間擔任業務副主任，負責公司產
    品之促銷、出貨、對帳等工作，竟意圖為自己不法之所有，
    於92年間假借喜互惠股份有限公司羅東營業處（以下簡稱：
    喜互惠）之名義向敬安公司下訂單，訂購總價新臺幣（下同
    ）8萬3,200元之「綠巨人玉米粒」1,308 罐及「得意的一天
    葵花油」300 瓶，致敬安公司陷於錯誤，並依訂單內容指派
    送貨司機葉錦桐於92年10月29日上午9 時許出貨至喜互惠，
    嗣葉錦桐欲出貨至喜互惠時，丁○○再以電話向不知情之葉
    錦桐謊稱喜互惠之倉庫已滿，並指示葉錦桐將上開貨物改送
    至宜蘭縣冬山鄉○○○路306 號卸貨，葉錦桐依丁○○之指
    示送貨至上述地點，並由丁○○本人收取，以此方式詐得上
    開貨物，嗣敬安公司察覺此筆貨款未入帳，始悉上情。
二、案經敬安公司訴由臺灣宜蘭地方法院檢察署檢察官偵查起訴
    。
    理  由
一、認定犯罪事實所憑之證據及理由：
    訊據被告丁○○固坦承：伊確於92年10月29日指示司機葉錦
    桐將應送至喜互惠之貨物改送至宜蘭縣冬山鄉○○○路 306
    號存放等語，惟矢口否認有何詐欺取財犯行，辯稱：貨確實
    是喜互惠訂的，因為接獲通知，得知喜互惠的倉庫放不下該
    批貨，所以先將貨物存放在幸福三路友人住處，嗣後再將該
    批貨物轉至縣農會，這筆帳款有繳回公司云云，然查：
（一）證人即敬安公司司機員葉錦桐於警詢時陳稱：伊於92 年2
      月中旬起擔任敬安公司之送貨司機，伊係依據公司出貨單
      上之地址運送貨物，只有1次即92年10月29日上午9時許，
      伊正準備要送貨至喜互惠時，丁○○打電話告訴伊說喜互
      惠的倉庫已經放不下貨物，要伊將貨物送至冬山鄉○○○
      路306號，是丁○○帶同伊前往該處等語（偵1854號卷第1
      9-21頁）；於本院詰問時亦詳證稱：伊是送貨司機，送貨
      前，公司會將出貨單交給伊，伊就依出貨單上的地址送貨
      ，到了送貨地點，有時後商家會在公司出貨單上簽收，有
      時候商家會有自己的列印單據，簽收的單據必須繳回公司
      ，有一次被告打電話跟伊說，出貨單所寫喜互惠的倉庫放
      不下，要伊將貨物改送至幸福三路306號，因為伊剛進公
      司不久，且都是被告與商家接洽，便依被告指示將貨送至
      幸福三路306號，當時沒有人簽收，出貨單也交給被告，
      因為被告說會幫伊向商家拿列印的電腦單，事後伊有催被
      告，但被告說還沒有去拿，那一次是被告開著自己的車子
      帶伊到幸福三路，通常送貨時，只有司機1人送貨，業務
      員不需要一起去等語（本院282號卷第34-37頁），足證被
      告確實指示司機葉錦桐更換送貨地點至幸福三路306號，
      自此該批貨物脫離公司控管之範疇，而處於被告持有支配
      之狀態。
（二）被告雖辯稱：該批貨物確係喜互惠下單，但後來喜互惠不
      要，伊才轉給縣農會云云，然證人即敬安公司負責人乙○
      ○於本院94年12月7 日詰問時證稱：訂單是由業務員下的
      ，業務員下單後由會計處理電腦出貨單，出貨單列印出來
      ，同時也會掛出該家公司之應收帳款，出貨單經業務員確
      認後，由倉管檢貨，再由司機獨力送貨，司機送貨到喜互
      惠後，喜互惠有自己的收貨單，由司機將收貨單拿回公司
      ，交給會計核對，公司就以喜互惠的收貨單做為雙方對帳
      的依據，對帳時，由業務員拿收貨單到客戶那邊對帳，喜
      互惠的付款方式一開始是開立支票，92年間改用電子匯款
      ，被告應該接觸不到款項等語（本院282號卷第64-65頁）
      ，是業務員代表敬安公司向外宣傳、促銷，並為有購買意
      願之廠商向敬安公司訂貨，則被告即有假借廠商名義向敬
      安公司訂貨之機會，再佐以喜互惠函覆本院之廠商商品進
      貨一覽表顯示，喜互惠於92年10至11月間並未向敬安公司
      訂購上述事實欄所述之貨物，亦未收取該貨物及支付該筆
      貨款予敬安公司（本院65號卷第18-19 頁），喜互惠既未
      下單，則何以敬安公司有該筆出貨單，足認應係被告假冒
      喜互惠之名義向敬安公司下單，被告上開辯解顯不足採。
（三）證人即敬安公司司機員李榮生於警詢中雖陳稱：伊於91年
      12 月4日起擔任敬安公司之送貨司機，伊係依據公司出貨
      單上之地址運送貨物，只有1次即92年5月20日上午9 時許
      ，伊將一批「綠巨人玉米粒」107 箱的貨送至位於宜蘭市
      ○○路155 號之宜蘭縣農會林森店時，丁○○在該處告知
      伊說縣農會的倉庫放不下該批貨物，要伊將貨物轉送至位
      於宜蘭市○○路6號之宜蘭市農會倉庫存放等語（偵 1854
      號卷第23-24 頁）；於本院詰問時亦稱：被告曾指示伊將
      貨物轉送至出貨單上以外的地址，當時該出貨單上的送貨
      地點是縣農會林森店，被告說林森店的倉庫放不下，要伊
      改送至市農會倉庫，被告先打電話跟伊說，後來也趕到林
      森店與伊會合等語（本院282 號卷第38-41 頁）；證人即
      喜互惠員工甲○○亦於本院詰問時證稱：伊會和業務敲好
      總量，但不一定會一次出貨出完，伊交給對方的收貨單也
      是實際的收貨量，不是總量，伊是按實際的收貨量交收貨
      單給敬安公司，有時後總量沒有辦法銷售完畢，業務會和
      喜互惠商量將貨轉到其他地方等語（本院65號卷第36頁）
      ，足證被告確曾有將貨物轉送至出貨單所載地點以外之地
      點存放、銷售之前例，而無涉詐欺罪嫌，然證人李榮生於
      警詢時亦同時陳稱：當時有宜蘭縣農會林森店的人員清點
      並簽收等語（偵1854號卷第24頁）；於本院詰問時亦表示
      ：縣農會也有1 點貨人員隨同到市農會，簽收人員是何人
      伊忘記了，但出貨單有交回公司等語（本院282 號卷第39
      頁），與本件喜互惠該批貨物係由被告1 人收受之情形不
      同。況證人甲○○亦稱：有可能因為店內放不下，要敬安
      公司將貨載回去，但因為沒有收貨，也就沒有收貨單，印
      象中，沒有因為喜互惠倉庫放不下，而要求被告幫忙保管
      貨物之情形，敲定總量是為了請業務幫忙向敬安公司備貨
      ，其實總量和業務員的業績沒有關係，因為業績是以實際
      的出貨量來計算，若無法達到向業務敲定的總量，剩餘的
      貨物因為沒有出貨，喜互惠也就沒有付款的問題等語（本
      院65號卷第36-37 頁），是喜互惠未曾委請被告保管貨物
      ，則被告逕自指示葉錦桐將貨物運送至其友人住處存放即
      有可疑，況倘若喜互惠確實因倉庫擺放不下本件所述貨物
      ，則被告應即指示司機員暫緩運送，並取消該次訂單，而
      非將貨物置於自己實力支配之下。
（四）被告雖辯稱：該批貨物後來係轉由縣農會吃下，貨款也有
      繳回公司云云，然證人即敬安公司負責人乙○○於偵查中
      已證稱：公司沒有該批貨物之進帳等語（偵緝115 號卷第
      63頁）。況且，倘縣農會確有繳交該筆貨物之款項，則上
      開以喜互惠名義之出貨單既未取消，復未更改以縣農會名
      義下單，敬安公司在無紀錄可查之情況下，該如何核實該
      筆款項，縣農會又如何在以喜互惠名義之出貨單上為簽收
      ，復查無其他證據確認被告此部分之辯詞係屬可採，是其
      所辯仍難為本院所採信。
（五）綜上，喜互惠未曾下該筆貨物之訂單，被告自行以喜互惠
      名義下單後，逕自更改出貨單上所載之送貨地點，而將貨
      物置於自己之實力支配下，致敬安公司有貨品之支出卻無
      款項之收入，復查無證據可資證明被告之辯解足堪採信，
      並有敬安公司出貨單之簽收聯影本1紙（偵1854號卷第6頁
      ）及敬安公司營利事業登記證影本1紙（偵緝115號卷第69
      頁）在卷可參，堪認被告犯行明確，應依法論科。
二、論罪科刑之理由：
（一）被告行為後，於94年1月7 日修正通過之新刑法已於95年7
      月1日施行，修正後刑法第2條第1 項規定：「行為後法律
      有變更者，適用行為時之法律，但行為後之法律有利於行
      為人者，適用最有利於行為人之法律。」此規定係法律變
      更所生新舊法律比較適用之準據法，其本身不生新舊法比
      較之問題，均依裁判時即修正後之刑法第2條第1項定其應
      適用之刑法法律，合先敘明。
（二）刑法第339條第1項之詐欺取財罪並非此次修法之範圍，其
      法定刑形式上仍維持5年以下、拘役或1,000元以下罰金。
      然刑法第33條第5 款已由原先：「罰金：一元以上」修正
      為：「罰金：新臺幣一千元以上，以百元計算之」，且刑
      法施行法第1條之1亦規定：「中華民國九十四年一月七日
      刑法修正施行後，刑法分則編所定罰金之貨幣單位為新臺
      幣。九十四年一月七日刑法修正時，刑法分則編未修正之
      條文定有罰金者，自九十四年一月七日刑法修正施行後，
      就其所定數額提高為三十倍。但七十二年六月二十六日至
      九十四年一月七日新增或修正之條文，就其所定數額提高
      為三倍」，是刑法第339條第1項之詐欺取財罪，其所得科
      處之罰金刑已因刑法第33條第5 款之修正而實質變更為最
      高新臺幣3萬元，最低新臺幣1,000元。依被告行為時之刑
      罰法律，即罰金罰鍰提高標準條例第1 條前段提高倍數10
      倍及修正前刑法第33條第5款罰金最低額以銀元1元計算之
      規定，詐欺取財罪所得科處之罰金刑最高為銀元1 萬元即
      新臺幣3萬元，最低為銀元1元即新臺幣3 元。經新、舊法
      比較適用結果，修正後之新法並無較有利於被告之情形，
      爰依刑法第2條第1項前段適用修正前刑法第33條第5 款規
      定。核被告所為係犯刑法第339條第1項之詐欺取財罪。
（三）起訴書雖於事實欄記載被告多次指示葉錦桐更改送貨地點
      ，以此詐得4,284,200 元之款項，惟依起訴時之卷證資料
      ，被告指示葉錦桐更改送貨地點之次數僅1 次，且該批貨
      物之價值係83,200，是起訴書此部分之記載顯為誤載，並
      經公訴檢察官於本院準備程序中更正，有準備程序筆錄在
      卷可參（本院65號卷第12頁），併此敘明。
（四）刑法第41條第1 項前段關於易科罰金之規定，新法修正為
      「犯最重本刑為五年以下有期徒刑以下之刑之罪，而受六
      個月以下有期徒刑或拘役之宣告者，得以新臺幣一千元、
      二千元或三千元折算一日，易科罰金」，惟依被告行為時
      之刑罰法律，即修正前第41條第1 項前段：「犯最重本刑
      為五年以下有期徒刑以下之刑之罪，而受六個月以下有期
      徒刑或拘役之宣告，因身體、教育、職業、家庭之關係或
      其他正當事由，執行顯有困難者，得以一元以上三元以下
      折算一日，易科罰金」，及修正前罰金罰鍰提高標準條例
      第2 條關於「依刑法第四十一條易科罰金者，均就其原定
      數額提高為一百倍折算一日；法律所定罰金數額未依本條
      例提高倍數，或其處罰法條無罰金刑之規定者，亦同」等
      規定，易科罰金之折算標準最高為銀元300元即新臺幣900
      元，最低為銀元100元即新臺幣300元，經比較修正前、後
      關於易科罰金之折算標準，修正後之規定並無較有利於被
      告之情形，爰依刑法第2條第1項前段，適用修正前刑法第
      41條第1項前段及修正前罰金罰鍰提高標準條例第2條之規
      定。
（五）爰審酌被告無前科，素行堪稱良好，任職於敬安公司將近
      10年，竟不循正途興利，反為貪圖小利，以假冒客戶下單
      之方式騙取貨物，然詐得貨物之價值有限及其國中畢業之
      智識程度等情狀，量處如主文所示之刑。
（六）本件犯罪時間係在96年4月24日以前，合於中華民國九十
      六年罪犯減刑條例之減刑條件，爰依法減其刑期2分之1，
      並就減刑後之宣告刑諭知易科罰金之折算標準。
據上論斷，應依刑事訴訟法第299條第1項前段，刑法2條第1項前
段、第339條第1項、修正前刑法第41條第1 項前段，罰金罰鍰提
高標準條例第1條前段、第2條，現行法規所定貨幣單位折算新臺
幣條例第2條，中華民國九十六年罪犯減刑條例第2條第1項第3款
、第7條、第9條，判決如主文。
本案經檢察官丙○○到庭執行職務。
中　　華　　民　　國　　96　　年　　10　　月　　11　　日
                   刑事第二庭審判長法  官  黃永勝
                                   法  官  張育彰
                                   法  官  楊坤樵
以上正本證明與原本無異。
如不服本判決應於收受本判決後10日內向本院提出上訴書狀，並
應敘述具體理由。若未敘述理由者，應於上訴期間屆滿後20日內
向本院補提理由書狀(均須按他造當事人之人數附繕本)。
                                   書記官  謝佩欣
中　　華　　民　　國　　96　　年　　10　　月　　12　　日
附錄本案論罪科刑法條全文：
刑法第339條第1項
「意圖為自己或第三人不法之所有，以詐術使人將本人或第三人
之物交付者，處五年以下有期徒刑、拘役或科或併科一千元以下
罰金。」
